臺灣臺南地方法院臺南簡易庭民事判決
110年度南簡字第1210號
原      告  台新國際商業銀行股份有限公司

法定代理人  尚瑞強  
訴訟代理人  陳倩如  
被      告  許慶堂    



            許黃忍  
上列當事人間請求確認抵押權不存在事件，經本院於民國110年1
1月30日言詞辯論終結，判決如下︰
    主      文
確認被告就附表所示不動產，於民國八十六年以臺南市○里地○○○
○○地○○○○○○○號收件、民國八十六年七月二十四日登記、擔保債
權總金額新臺幣參佰萬元之普通抵押權不存在。
被告許黃忍應將附表所示不動產所設定之抵押權登記予以塗銷。
訴訟費用由被告負擔。
    事實及理由
壹、程序事項 　　
一、按不變更訴訟標的，而補充或更正事實上或法律上之陳述者
    ，非為訴之變更或追加，民事訴訟法第256條亦有明定。查
    本件原告起訴時，起訴狀就訴之聲明第1項係記載「確認被
    告許慶堂與許**間，就被告許慶堂所有坐落台南市○○區○○○
    段0000地號土地，於收件年期為民國86年及登記日期為民國
    86年7月24日所設定之新臺幣3,000,000元抵押權不存在。」
    ，嗣原告於民國110年10月8日提出民事聲請更正狀將上開訴
    之聲明更正為「確認被告許慶堂與許黃忍間，就被告許慶堂
    所有坐落台南市○○區○○○段0000地號土地，於收件年期為民
    國86年及登記日期為民國86年7月24日所設定之新臺幣3,000
    ,000元抵押權不存在。」（見本院卷第67頁），核屬不變更
    訴訟標的而就被告姓名部分所為更正陳述，揆諸首揭規定，
    尚無不許。
二、被告許慶堂、許黃忍經合法通知，均未於言詞辯論期日到場
    ，核無民事訴訟法第386條所列各款情形，爰依原告之聲請
    ，由其一造辯論而為判決。
貳、實體事項 　　
一、原告起訴主張：
　㈠被告許慶堂向原告申請現金卡使用，原告並已依法就債權取
    得執行名義，計至110年，欠款尚餘本金新臺幣（下同）172
    ,515元及其利息未為清償。經查，被告許慶堂就其所有坐落
    如附表所示之土地（下稱系爭土地），收件年期為86年及登
    記日期為86年7月24日所設定之3,000,000元抵押權（下稱系
    爭抵押權）予被告許黃忍，又系爭抵押權之存續期間為86年
    7月17日至86年9月17日，距今皆已逾20年，被告即抵押權人
    許黃忍亦未曾行使系爭抵押權或聲明參與分配，顯見系爭抵
    押債權應已不存在，僅是未為塗銷。被告等未塗銷系爭抵押
    權之行為，恐將致害及原告聲請拍賣系爭土地時，執行無實
    益，而此不安之狀態，可由確認判決除去，是以原告自有提
    起確定抵押權不存在之法律上利益。
　㈡本案被告即抵押權人許黃忍，並未對被告許慶堂就抵押債權
    進行追索，系爭抵押權之清償日迄今已逾民法第125條消滅
    時效，而消滅時效後至今又已逾5年未曾行使系爭抵押權，
    依上揭規定，系爭抵押權消滅，系爭抵押權設定應予塗銷。
　㈢承前所述，系爭抵押權既已應塗銷，則原告為被告許慶堂之
    債權人，系爭抵押權之設定登記對於原告債權之受償自有妨
    害，然被告許慶堂怠於行使其權利，不請求塗銷系爭抵押權
    設定登記。從而，原告依民法第242條，訴請確認被告等人
    間設定登記之糸爭抵押權不存在，並代位被告許慶堂請求被
    告許黃忍應將系爭抵押權設定登記予以塗銷，於法有據。並
    聲明：如主文第一、二項所示。
二、被告許慶堂、許黃忍均未於言詞辯論期日到場，亦均未提出
    書狀作何聲明或陳述。 　　
三、得心證之理由：
  ㈠按確認法律關係之訴，非原告有即受確認判決之法律上利益
    者，不得提起之，民事訴訟法第247條第1項前段定有明文。
    所謂即受確認判決之法律上利益，係指法律關係之存否不明
    確，而當事人主觀上認其在法律上之地位，有不安之狀態存
    在，且此種不安之狀態，能以確認判決將之除去者而言；又
    法律關係之存否不明確，致當事人在私法上之地位有受侵害
    之危險，而此危險得以確認判決除去之者，即得依民事訴訟
    法第247條之規定，提起確認之訴，最高法院著有52年臺上
    字第1240號、52年臺上字第1922號判例可資參照。查本件原
    告主張被告間系爭抵押權所擔保之債權不存在，得因從屬性
    而請求被告許黃忍塗銷系爭抵押權，而系爭土地因被告間設
    定系爭抵押權之行為恐致原告聲請拍賣系爭土地執行無實益
    ，原告對被告許慶堂之債權因而無法受償等語，是以系爭抵
    押權所擔保之債權是否存在，攸關原告對被告許慶堂之債權
    是否得以受償，使原告在私法上之地位有受侵害之不安狀態
    ，且此不安狀態得以確認判決除去，是以原告提起本件訴訟
    ，有即受確認判決之法律上利益，應予准許，合先敘明。
  ㈡原告主張原告係被告許慶堂之債權人。被告許慶堂以其所有
    之系爭土地為被告許黃忍設定系爭抵押權，系爭抵押權所擔
    保之借款債權清償期為86年9月17日，該借款債權之請求權
    於101年9月16日已罹於15年消滅時效期間而消滅，被告許黃
    忍復未於借款債權請求權時效完成後5年內即106年9月16日
    以前，向法院聲請實行系爭抵押權等情，業據提出台新信用
    卡申請書、應收帳款明細表、系爭土地第一類登記謄本等件
    為證，本院審酌上開證物與原告之主張相符，堪信原告上開
    主張為真實。
　㈢按請求權，因15年間不行使而消滅；又消滅時效，自請求權
    可行使時起算。而以抵押權擔保之債權，其請求權已因時效
    而消滅，如抵押權人，於消滅時效完成後，5年間不實行其
    抵押權者，其抵押權消滅，民法第125條本文、第128條前段
    、第880條分別定有明文。準此可知，系爭抵押權所擔保之
    借款債權，其請求權消滅時效應自債權人即被告許黃忍可行
    使返還請求權之清償期起算，而觀諸本件系爭抵押權所擔保
    之債權清償期登記為86年9月17日，且依卷內事證，並無任
    何時效中斷之事由存在，因之，借款債權之請求權應於101
    年9月16日因罹於15年消滅時效期間而消滅，被告許黃忍復
    未於借款債權請求權時效完成後5年內即106年9月16日以前
    ，向法院聲請實行系爭抵押權，依民法第880條之規定，系
    爭抵押權應已消滅，原告據此訴請確認系爭抵押權不存在，
    自屬有據。
　㈣復按債務人怠於行使其權利時，債權人因保全債權，得以自
    己名義行使其權利，為民法第242條前段所明定；此項代位
    權行使之範圍，就同法第243條但書規定旨趣推之，並不以
    保存行為為限，凡以權利之保存或實行為目的之一切審判上
    或審判外之行為，諸如假扣押、假處分、聲請強制執行、實
    行擔保權、催告、提起訴訟等，債權人皆得代位行使；又消
    滅時效完成之抗辯權即拒絕給付之抗辯權乃權利之一種，如
    債務人對於債權人怠於行使此項抗辯權時，非不得由他債權
    人代位行使(最高法院69年台抗字第240號判例、99年度台上
    字第1107號判決意旨參照)。系爭抵押權如前所述固已消滅
    ，惟債務人即被告許慶堂怠於行使對被告許黃忍主張塗銷抵
    押權登記之權利，系爭土地登記簿上仍存有系爭抵押權之登
    記，致原告難以就系爭土地依強制執行程序充分受償，妨害
    其債權之圓滿行使。原告既為被告許慶堂之債權人，為保全
    其債權，依民法第242條前段之規定，代位行使被告即債務
    人許慶堂之權利，訴請被告許黃忍塗銷系爭抵押權登記，亦
    屬有據。
四、綜上所述，原告請求確認被告許慶堂與被告許黃忍間之系爭
    抵押權不存在，及本於民法第242條之規定代位行使請求被
    告許黃忍將系爭抵押權登記塗銷，均為有理由，應予准許。
五、據上論結，本件原告之訴有理由，依民事訴訟法第436條第2
    項、第385條第1項前段、第78條、第87條第1項，判決如主
    文。
中　　華　　民　　國　　110 　年　　12　　月　　14　　日
                  臺灣臺南地方法院臺南簡易庭
                                  法  官  李杭倫
以上正本係照原本作成。
如不服本判決，應於送達後20日內，向本院提出上訴狀並表明上
訴理由，如於本判決宣示後送達前提起上訴者，應於判決送達後
20日內補提上訴理由書（須附繕本）。如委任律師提起上訴者，
應一併繳納上訴裁判費。
中　　華　　民　　國　　110 　年　　12　　月　　14　　日
                                  書記官  黃怡惠
　　　　　　　　　　　　　　　　　
附表：
編號 土地坐落     地目 面積 權利 範圍  縣市 鄉鎮市區 段 小段 地號  平方公尺  1 臺南市 七股區 後港東段  1192  1,350.21 5分之1